臺灣高等法院臺中分院刑事裁定
110年度聲字第2770號
聲明異議人  
即選任辯護  
人          劉繼蔚律師  
被      告  黃焌柚



上列聲明異議人為被告涉犯強盜等案件（本院110年度上重更一
字第2號），就證據調查聲明異議，本院裁定如下：
    主  文
聲明異議駁回。
    理  由
一、聲明異議意旨略以：㈠本案前經通知行準備程序，惟本案為
    法定刑最輕本刑三年以上之強制辯護案件，而同案被告三人
    除被告黃○○外，其他共同被告並未選任辯護人，就審準備期
    間確有所不足，爰就原定之11月3日準備程序期日之訴訟指
    揮，依刑事訴訟法第288條之3第1項聲明異議，請求延展期
    日另訂準備程序，以維被告權益。㈡刑事訴訟法第163條第3
    項規定，法院為職權調查前，應予關係人陳述意見之機會。
    惟鈞院於上開準備程序期日前，未經發回後任何當事人於本
    審級聲請，亦未予關係人表示意見的機會，即主動依職權以
    前審訴訟參與人之聲請調查證據狀，囑託臺中榮民總醫院實
    施鑑定，逕為職權調查證據，容與法律規定有違，爰併依刑
    事訴訟法第288條之3第1項聲明異議，請求法院撤回此項鑑
    定之囑託云云。
二、按刑事訴訟法第288條之3第1項規定：「當事人、代理人、
    辯護人或輔佐人對於審判長或受命法官有關證據調查或訴訟
    指揮之處分不服者，除有特別規定外，得向法院聲明異議。
    」其中所稱之「證據調查處分」，係專指調查證據之執行細
    節或方法而言。再法院對於證據有無證據能力之認定及調查
    與否，並非有關調查證據之執行細節或方法，被告或辯護人
    尚不得援引刑事訴訟法第288條之3第1項規定向法院聲明異
    議（最高法院94年度台上第1998號判決、95年度台非字第20
    4號判決意旨參照）。換言之，法院對於證據調查與否，並
    非有關調查證據之執行細節或方法，被告或辯護人尚不得援
    引刑事訴訟法第288條之3第1項規定向法院聲明異議，參以
    該條之立法意旨，乃為避免訴訟程序拖延，固僅以審判長或
    受命法官有關證據調查或訴訟指揮之「不法」處分為限。
三、經查：
　㈠按聲明異議人就聲明異議意旨㈠部分，業於本院110年11月3日
    行準備程序時，當庭撤回就審期間部分之異議，有本院準備
    程序筆錄存卷可參，是本件僅就聲明異議意旨㈡囑託臺中榮
    民總醫院實施鑑定部分之聲明異議予以裁判，合先敘明。
  ㈡查，本案於前審109年度上重訴字第3號民國110年4月29日審
    理期日，檢察官即曾聲請就黃○○等有無反社會人格、再犯傾
    向等事項送臺中榮民總醫院實施鑑定，嗣於本院110年11月3
    日行準備程序時，檢察官亦再次聲請將黃○○等有無反社會人
    格、再犯傾向等事項送臺中榮民總醫院鑑定，有本院前審11
    0年4月29日審理筆錄及本院準備程序筆錄存卷可參，並非本
    院職權囑託臺中榮民總醫院進行鑑定甚明。況且，我國第二
    審係採覆審制，第二審法院係重覆第一審之審判程序，第二
    審調查之證據，應包括第一審及第二審更審前已調查及未調
    查者，是故不特已經在歷次調查之證據，應依法加以調查，
    即未經調查之證據，倘有調查必要者，仍應踐行調查之程序
    ，否則乃屬調查未盡（最高法院95年度台上字第2092號判決
    意旨參照）。而檢察官於本院更審前既已提出上開證據調查
    之請求，本院於最高法院撤銷前審判決發回本院更為審理後
    ，依法踐行上開證據調查之程序，揆諸上開說明，並無違誤
    。且本案既非本院依職權調查證據，自無應依刑事訴訟法第
    163條第3項規定詢問意見之必要。從而，聲明異議意旨以本
    院未經聲請即依職權調查證據，卻未予其陳述意見之機會，
    有違法律規定云云，容有誤會，亦不符合刑事訴訟法第288
    條之3第1項聲明異議之規定。
  ㈢再查，最高法院110年度台上字第4957號判決就被告黃○○及共
    同被告李○○、李○○部分撤銷發回理由㈠已載明：「…本件原判
    決論黃○○、李○○以刑法第332條第1項之強盜殺人罪，於理由
    內引用諮商心理師提出有關黃○○、李○○部分之量刑前社會調
    查報告內容及其總結，所載：黃○○、李○○均智力正常，並無
    反社會人格特質或其他累犯常有之異常向度，評估黃○○再犯
    之可能性偏低，李○○衝動特質較多是環境因素形成，有教化
    改變之可能，建議未來能提供相關輔導諮商資源，以利重返
    社會時能有較良好之適應等旨，認為黃○○、李○○若施以最長
    期監禁、教化，尚非全無教化遷善之可能。因而撤銷第一審
    關於其等部分之科處死刑判決，均改判諭知無期徒刑，並宣
    告褫奪公權終身…。惟卷查：訴訟參與人即被害人家屬張謝○
    ○、張○○、張○○，於原審審理時已對上開量刑前社會調查報
    告提出意見，陳明：該調查報告所臚列黃○○、李○○之情況，
    至少符合『美國精神醫學會精神疾病診斷準則』所定『反社會
    型人格障礙症』之審定標準三項以上，其認定黃○○、李○○無
    反社會型人格障礙，有教化可能性之論證，與精神醫學實證
    研究不符等語，並提出『美國精神醫學會精神疾病診斷準則
    第五版』為據…，檢察官亦以上開調查報告與精神醫學實證研
    究不符為由，循被害人家屬之聲請，向原審聲請囑託臺中榮
    民總醫院就黃○○、李○○有無反社會人格、再犯傾向等事項實
    施鑑定…，然原判決對檢察官上開囑託鑑定之聲請，並未說
    明何以不予調查之理由，已嫌理由欠備。又依卷內資料，上
    開量刑前社會調查報告內容似由寬和心理諮商所之心理諮商
    師何○○一人訪查撰寫完成…，倘若無訛，則上開調查報告內
    容既係由單一心理諮商師提出，並非由跨領域之專門人士或
    相關專業之機關、團體進行綜合性之團隊調查後所提出，是
    否足認客觀中立，而不致流於主觀偏頗？即有加以審究研求
    之餘地。再者，檢察官既已指出上開量刑前社會調查報告內
    容是否與精神醫學實證研究不符等疑點，惟原審猶未詳加究
    明釐清，其似無不能再行囑託相關專業機關、團體，就上述
    被告之犯罪要件事實以外之事實情狀等相關必要資訊事項實
    施鑑定，以究明黃○○、李○○有無更生改善可能性。乃原審就
    此未深入加以調查釐清明白，遽採單一心理諮商師所提出量
    刑前社會調查報告，而為黃○○、李○○有更生改善可能性之認
    定，難昭折服，自有應於審判期日調查之證據而未予調查之
    違法。」等語（見最高法院110年度台上字第4957號判決書
    理由欄壹、二、㈠之論述）。
  ㈣據此，足見最高法院上開判決亦認檢察官上訴請求本院送臺
    中榮民總醫院就黃○○、李○○有無反社會人格、再犯傾向等事
    項實施鑑定之證據調查，客觀上有為法院認定事實、適用法
    律基礎之可能性，與待證事實具有關聯性，具有調查之必要
    性，將影響判決結果而尚待釐清，依前開說明，審判法院本
    得裁量後調查之，於法無悖。況且本院囑託臺中榮民總醫院
    就黃○○等有無反社會人格、再犯傾向等事項實施鑑定，對於
    鑑定之結果係對被告有利或不利，尚無從預斷，足認該項證
    據之調查，乃屬中性之證據調查，係為發見真實所必要，屬
    法院調查證據之適法行使，並非審判長或受命法官有關調查
    證據之執行細節或方法有所不當或不法，是聲明異議人援引
    刑事訴訟法第288條之3第1項規定向本院聲明異議，容或對
    於法律有所誤解，尚難憑採。
四、綜上所述，本院循檢察官聲請囑託臺中榮民總醫院就黃○○、
    李○○有無反社會人格、再犯傾向等事項實施鑑定之證據調查
    ，於法並無不合。從而，本件被告黃○○選任辯護人之聲明異
    議，為無理由，應予駁回。
五、據上論斷，應依刑事訴訟法第288條之3第2項，裁定如主文
中　　華　　民　　國　　110 　年　　11　　月　　11　　日
             刑事第九庭   審判長法　官　紀  文  勝
                                法　官　賴  妙  雲
                                法　官　姚　勳　昌
以上正本證明與原本無異。
如不服本裁定，應於收受送達後五日內向本院提出抗告書狀(須
附繕本)。因疫情而遲誤不變期間，得向法院聲請回復原狀。   
 
                                書記官  溫  尹  明

中　　華　　民　　國　　110 　年　　11　　月　　11　　日